ACORDAO-COMPLETO-2527400

ACÓRDÃO 1605/2022 ATA 7/2022 - PRIMEIRA CÂMARA

Vistos, relatados e discutidos estes autos de recurso de reconsideração interposto por Inês do Carmo Raimundo Brito, contra o Acórdão 1767/2020-TCU-Primeira Câmara, 
ACORDAM os Ministros do Tribunal de Contas da União, reunidos em sessão da Primeira Câmara, diante das razões expostas pelo relator, em:
9.1. conhecer do recurso para, no mérito, dar-lhe provimento parcial, estendendo seus efeitos a Afonso Carlos da Silva Mello, nos termos do art. 281 do Regimento Interno do TCU;
9.2. tornar insubsistente o subitem 9.1.3 do acórdão recorrido; 
9.3. julgar irregulares as contas dos responsáveis Inês do Carmo Raimundo Brito e Afonso Carlos da Silva Mello, com fundamento nos arts. 1º, inciso I, 16, inciso III, alíneas "b" e "c", e § 2º, da Lei 8.443/1992, c/c os arts. 19 e 23, inciso III, da mesma Lei, e com arts. 1º, inciso I, 209, incisos II e III, 210 e 214, inciso III, do Regimento Interno/TCU, e condená-los solidariamente ao pagamento das importâncias a seguir especificadas, com a fixação do prazo de quinze dias, a contar das notificações, para comprovarem, perante o Tribunal (art. 214, inciso III, alínea "a", do Regimento Interno) , o recolhimento das dívidas aos cofres do Instituto Nacional de Metrologia, Qualidade e Tecnologia - Inmetro, atualizadas monetariamente e acrescidas dos juros de mora, calculados a partir das datas a seguir indicadas, até a data dos efetivos recolhimentos, na forma prevista na legislação em vigor;
	VALOR ORIGINAL (R$) 
	DATA DA OCORRÊNCIA

	1.445,60
	04/09/2009

	1.393,80
	09/09/2009

	1.860,60
	14/09/2009

9.4. tornar insubsistentes as multas aplicadas a Inês do Carmo Raimundo Brito e Afonso Carlos da Silva Mello por meio do subitem 9.2 do acórdão recorrido;
9.5. aplicar a Afonso Carlos da Silva Mello a multa prevista no art. 57 da Lei 8.443/1992 c/c o art. 267 do RI/TCU, no valor de R$ 55.000,00, fixando-lhe o prazo de quinze dias, a contar da notificação, para que comprove, perante o Tribunal (art. 214, III, "a", do Regimento Interno do TCU) , o recolhimento da dívidas aos cofres do Tesouro Nacional, atualizada monetariamente desde a data deste Acórdão, até a do efetivo recolhimento, se paga após o vencimento, na forma da legislação em vigor;
9.6. dar ciência desta deliberação aos interessados, ao Instituto Nacional de Metrologia, Qualidade e Tecnologia e à Procuradoria da República no Estado da Bahia.

Recurso de reconsideração em tomada de contas especial

Primeira Câmara

Entidades/órgãos do Governo do Estado da Bahia.

3. Interessados/Responsáveis/Recorrentes:
3.1. Interessados: Instituto Baiano de Metrologia e Qualidade - Ibametro (01.377.581/0001-48); Ministério do Desenvolvimento, Industria e Comercio Exterior (extinta) (03.204.421/0001-22).
3.2. Responsáveis: Adhemar Barroso Alves (XXX.677.945-XX); Afonso Carlos da Silva Mello (XXX.413.495-XX); Inês do Carmo Raimundo Brito (XXX.997.445-XX); Juvenal Maynart Cunha (XXX.733.525-XX).
3.3. Recorrente: Inês do Carmo Raimundo Brito (XXX.997.445-XX).

13.1. Ministros presentes: Vital do Rêgo (na Presidência), Walton Alencar Rodrigues (Relator) e Jorge Oliveira.
13.2. Ministro-Substituto convocado: Augusto Sherman Cavalcanti.

ACORDAO-COMPLETO-2537400

Acórdão de Relação 2950/2022 - Primeira Câmara

Acórdão de Relação

WALTON ALENCAR RODRIGUES

Ministro-Substituto Augusto Sherman Cavalcanti.

Adoto, como relatório, a instrução elaborada no âmbito da Secretaria de Recursos, vazada nos termos a seguir transcritos, com a qual anuiu o dirigente da unidade técnica e o representante do Ministério Público:
Trata-se de recurso de reconsideração interposto por Inês do Carmo Raimundo Brito, ex-Diretora Geral do Instituto Baiano de Metrologia e Qualidade (Ibametro) (gestão 13/8 a 23/10/2009) , contra o Acórdão 1767/2020-TCU-Primeira Câmara (peça 194) , relatado pelo Ministro-Substituto Augusto Sherman Cavalcanti, com o seguinte teor:
9.1. julgar irregulares as contas dos responsáveis Srs. Adhemar Barroso Alves, ex-Diretor-Geral do Instituto Baiano de Metrologia e Qualidade - Ibametro (Gestão 4/1/2007 a 13/2/2009) , Juvenal Maynart Cunha, ex-Diretor-Geral do Ibametro, Inês do Carmo Raimundo Brito, ex-Diretora-Geral do Ibametro (Gestão 13/8/2009 a 23/10/2009) , e Afonso Carlos da Silva Mello, ex-Diretor de Administração e Finanças do Ibametro (Gestão 15/1/2007 a 20/10/2009) , com fundamento nos arts. 1º, inciso I, 16, inciso III, alíneas "b" e "c", e § 2º, da Lei 8.443/1992 c/c os arts. 19 e 23, inciso III, da mesma Lei, e com arts. 1º, inciso I, 209, incisos II e III, 210 e 214, inciso III, do Regimento Interno/TCU, e condená-los solidariamente ao pagamento das importâncias a seguir especificadas, com a fixação do prazo de quinze dias, a contar das notificações, para comprovarem, perante o Tribunal (art. 214, inciso III, alínea "a", do Regimento Interno) , o recolhimento das dívidas aos cofres do Instituto Nacional de Metrologia, Qualidade e Tecnologia - Inmetro, atualizadas monetariamente e acrescidas dos juros de mora, calculados a partir das datas a seguir indicadas, até a data dos efetivos recolhimentos, na forma prevista na legislação em vigor;
 (...) 
9.1.3. Sra. Inês do Carmo Raimundo Brito e Sr. Afonso Carlos da Silva Mello, solidariamente pelos valores a seguir indicados:
	VALOR ORIGINAL (R$) 
	DATA DA OCORRÊNCIA

	425,60
	18/08/2009

	4.608,00
	19/08/2009

	6.270,00
	20/08/2009

	806,40
	24/08/2009

	1.958,40
	27/08/2009

	5.454,40
	28/08/2009

	5.522,20
	01/09/2009

	14.403,60
	04/09/2009

	12.373,40
	09/09/2009

	15.986,32
	14/09/2009

	3.944,98
	18/09/2008

	15.668,80
	23/09/2009

	2.368,80
	30/09/2009

9.2. aplicar aos responsáveis Srs. Adhemar Barroso Alves, Juvenal Maynart Cunha, Inês do Carmo Raimundo Brito e Afonso Carlos da Silva Mello a multa prevista no art. 57 da Lei 8.443/1992 c/c o art. 267 do RI/TCU, nos valores individuais indicados na tabela a seguir, fixando-lhes o prazo de quinze dias, a contar das respectivas notificações, para que comprovem, perante o Tribunal (art. 214, III, "a", do Regimento Interno do TCU) , o recolhimento das dívidas aos cofres do Tesouro Nacional, atualizadas monetariamente desde a data deste Acórdão até a do efetivo recolhimento, se pagas após o vencimento, na forma da legislação em vigor;
	Responsável
	Valor da Multa

	Adhemar Barroso Alves
	R$ 40.000,00

	Juvenal Maynart Cunha
	R$ 20.000,00

	Inês do Carmo Raimundo Brito
	R$ 15.000,00

	Afonso Carlos da Silva Mello
	R$ 70.000,00

 (...) 
9.4. autorizar, desde logo, a cobrança judicial das dívidas, caso não atendidas as notificações, na forma do disposto no art. 28, inciso II, da Lei 8.443/1992;
9.5. enviar cópia deste Acórdão e demais elementos pertinentes ao Procurador-Geral da República no Estado da Bahia, nos termos do § 3º do art. 16 da Lei 8.443/1992 c/c o § 7º do art. 209 do Regimento Interno do TCU, para adoção das medidas cabíveis. 
HISTÓRICO
2.	O presente processo cuida de Tomada de Contas Especial (TCE) instaurada pelo Instituto Nacional de Metrologia, Qualidade e Tecnologia (Inmetro) , em desfavor dos ex-Diretores Gerais do Instituto Baiano de Metrologia e Qualidade (Ibametro) , Srs. Adhemar Barroso Alves (Gestão 4/1/2007 a 13/2/2009) , Juvenal Maynart Cunha (Gestão 13/2/2009 a 13/8/2009) e Inês do Carmo Raimundo Brito (Gestão 13/8/2009 a 23/10/2009) , e do ex-Diretor de Administração e Finanças do Ibametro, Sr. Afonso Carlos da Silva Mello (Gestão 15/1/2007 a 20/10/2009) , em razão da impugnação parcial de despesas do Convênio 8/2005 (Siafi/Siconv 521590) , celebrado entre o Inmetro e o Ibametro, que objetivou a delegação, ao Ibametro, da execução de atividades de competência do Inmetro, com vigência de 2/1/2005 a 1/1/2010 (peça 1, p. 49-63) ,
3.	O termo do Convênio 8/2005 não especificou o valor dos recursos que seriam geridos pelo Ibametro. Segundo a "Cláusula Doze - Dos Recursos Financeiros", as despesas decorrentes do ajuste correriam à conta das dotações orçamentárias do Inmetro, para o exercício, sob a classificação "Transferências a Estados/Municípios e ao Distrito Federal - Serviços de Terceiros Pessoa Jurídica, pactuados anualmente, em Atividades Específicas - fonte 250 - recursos próprios". A vigência do ajuste foi estabelecida em 5 anos, a contar da data da assinatura (2/1/2005) , não tendo sido fixado prazo para apresentação da prestação de contas, nem previsão de aplicação de contrapartida.
4.	A execução do objeto do convênio foi fiscalizada pelo concedente por meio de Relatórios de Auditoria emitidos em 2007 (peça 52, p. 136) , 2008 (peça 52, p. 238 e 332) e 2009 (peça 52, p. 384-398, e peça 53, p. 4-82) .
5.	O objetivo da TCE, conforme apontado no Relatório Final dos Tomadores de Contas (peça 52, p. 48-86) , foi apurar se as impropriedades mencionadas nos Relatórios de Auditoria Ordinária e Extraordinária, elaborados pelo Auditoria Interna do Inmetro, causaram dano ao erário 
6.	As Auditorias Ordinárias foram realizadas entre 5 e 14/11/2007 (peça 52, p. 135) , entre 15 e 26/9/2008 (peça 52, p. 238) e entre 14 e 25/9/2009 (peça 52, p. 384) . A Auditoria Extraordinária foi realizada entre 27 e 31/10/2008 (peça 52, p. 332) . Na fase interna da TCE, todos os responsáveis foram notificados e apresentaram suas defesas à Comissão de Tomada de Contas Especial, conforme registrado no Relatório Complementar dos Tomadores de Contas 001/2012 (peça 57, p. 158, item VII) , mas não lograram elidir as irregularidades apontadas nos autos.
7.	O fundamento para a instauração da TCE foi o não atendimento, por parte dos ordenadores de despesas, das recomendações contidas nos referidos relatórios de auditoria. As irregularidades identificadas foram as seguintes:
a) pagamento de despesas indevidas com recursos de suprimento de fundos (peça 57, p. 167-171, item VII, "a") ;
b) concessões indevidas de diárias (peça 57, p. 171-176, item "b") ;
c) terceirização de mão de obra mediante contratação direta (peça 57, p. 176-185, item "c.1") ;
d) pagamento de despesas a pessoas jurídicas sem observância da Lei 8.666/93 (peça 57, p. 185-186, item "c.2") ;
e) pagamento de despesas decorrentes de subconvênios celebrados sem prévia autorização do concedente (peça 57, p. 186-189, item "d") .
8.	Os responsáveis foram notificados pelo Inmetro, e as defesas examinadas pelo órgão concedente. Posteriormente, o Inmetro notificou os responsáveis da reprovação das contas, requerendo a devolução dos recursos. Relativamente à recorrente, cabe registrar que, em resposta à Notificação 003/2010 (peça 52, p. 100) , apresentou sua defesa (peça 53, p. 84-112) , que foi analisada conforme peça 54, p. 40-66; e, através dos Ofícios 3/2014 e 1/2016 (peças 62, p. 370; e peça 65, p. 16) , foi notificada sobre a reprovação das contas.
9.	Diante do não saneamento das irregularidades apontadas e da não devolução dos recursos, instaurou-se a Tomada de Contas Especial. Nos Relatórios Complementares do Tomador de Contas 1/2012 (peça 57, p. 158-191) e 1/2016 (peça 65, p. 20-32) , consta conclusão a respeito do prejuízo, imputando-se à recorrente a responsabilidade pelo valor de R$ 236.210,66.
10.	O Relatório de Auditoria 304/2016 da Controladoria Geral da União (peça 65, p. 52) também chegou à mesma conclusão. Após serem emitidos o Certificado de Auditoria, o Parecer do Dirigente e o Pronunciamento Ministerial (peça 65, p. 58, 59 e 64) , o processo foi remetido a este Tribunal.
11.	Após saneamento dos autos (peças 74, 75, 77-141) , foi proposta a realização da citação dos ex-diretores do Ibametro (peça 151) . A recorrente foi citada solidariamente com Afonso Carlos da Silva Mello, ex-Diretor de Administração e Finanças do Ibametro, em razão da terceirização de mão-de-obra mediante contratação e concessão indevida de diárias no valor de R$ 236.210,66 (peças 157-158 e 165) .
12.	A recorrente, após ter requerido prorrogação de prazo por sessenta dias (peça 163) , apresentou suas alegações de defesa às peças 180 e 181. Não há nos autos informação quanto à concessão ou não da dilatação de prazo requerida pela responsável.
13.	Após a análise dos elementos apresentados pelos responsáveis em atendimento às citações, o processo foi apreciado pelo Tribunal por meio do Acórdão 1767/2020-TCU-Primeira Câmara, na forma transcrita na seção "Introdução".
14.	Inconformada, Inês do Carmo Raimundo Brito interpôs recurso de reconsideração (peça 221) , o qual será objeto de análise a seguir.
EXAME DE ADMISSIBILIDADE
15.	Reitera-se o exame preliminar de admissibilidade (peças 222-223) , ratificado pelo relator, Ministro Walton Alencar Rodrigues (peça 225) , que concluiu pelo conhecimento do recurso, conferindo efeito suspensivo aos itens 9.1, 9.1.3, 9.2 e 9.4 do acórdão recorrido. 
EXAME DE MÉRITO                                                                                                                                                                                                                                                                                                                                                                                                                                                                                                                                                                                                                                                                                                                                                                                                                                                                                                                                                                                                                                                                                                                                                                                                                                                                                                                                                                                                                                                                                                                                                                                                                                                                                                                                                                                                                                                                                                                                                                                                                                                                                                                                                                                                                                                                                                                                                                                                                                                                                                                                                                                                                                                                                                                                                                                                                                                                                                                                                                                                                                                                                                                                                                                                                                                                                                                                                                                                                                                                                                                                                                                                                                                                                                                                                                                                                                                                                                                                                                                                                                                                                                                                                                                                                                                                                                                                                                                                                                                                                                                                
16.	Delimitação 
16.1	Constitui objeto do recurso interposto por Inês do Carmo Raimundo Brito verificar:
	a) a ocorrência de nulidade da TCE tendo em vista o fato de a recorrente não ter sido notificada na fase interna; 
	b) a procedência da instauração da TCE, tendo em vista o não esgotamento das medidas administrativas tendentes ao resguardo do erário;
	c) a ocorrência do prazo prescricional de cinco anos; e 
	d) a responsabilidade da recorrente pelo débito relativo às diárias.
17.	Nulidade da TCE 
17.1	A recorrente argumenta que é indispensável, na fase interna da TCE, a notificação do responsável para que tenha a oportunidade de acompanhar a produção de atos que levem à formalizarão da acusação, pois guarda semelhança com a sindicância prevista na Lei 8.666/1990.
17.2	A recorrente defende que a TCE é processo administrativo submetido aos princípios da ampla defesa e do contraditório, conforme a Instrução Normativa-TCU 71/2012. E, ainda, que mencionados princípios, nos termos da Portaria 807/2013 da Controladoria-Geral da União (CGU) , também devem ser garantidos aos envolvidos na fase interna da TCE.
17.3	Na visão da recorrente, a TCE é nula tendo em vista que não foi notificada da fase interna da presente TCE e, consequentemente, não exerceu seu direito à ampla defesa e ao contraditório.
	Análise
17.4	A recorrente aponta falha na fase interna do processo de tomada de contas especial. Contudo, qualquer mácula no curso dessa fase não tem o condão de nulificar o procedimento de TCE na sua fase externa, pois, dada a sua natureza jurídica de mero procedimento, nele não é obrigatório o chamamento da parte, muito menos a abertura de contraditório. 
17.5 	Cabe ressaltar que existe distinção entre fase interna e fase externa de uma tomada de contas especial. Na fase interna, aquela promovida no âmbito do órgão público em que os fatos ocorreram, não há litígio ou acusação, mas apenas verificação de fatos e apuração de autoria. Constitui procedimento inquisitório de coleta de provas assemelhado ao inquérito policial, no qual não se tem uma relação processual constituída nem há prejuízo ao responsável. O estabelecimento do contraditório nessa fase não é obrigatório, pois há mero ato investigatório sem formalização de culpa. Como não existem partes nem antagonismos de interesse nessa fase, a ausência de citação ou de oportunidade de contradição dos documentos juntados não enseja nulidade.
17.6	A garantia ao direito à ampla defesa e ao contraditório se dá, nos termos do devido processo legal, na fase externa da tomada de contas especial, que se inicia com a autuação do processo junto a este Tribunal e finda com seu julgamento. Esse é o entendimento desta Corte de Contas, conforme consignado nos Acórdão 1540/2009-TCU-Primeira Câmara (relatado pelo Ministro Marcos Vilaça) , 2.329/2006-TCU-2ª Câmara (relatado pelo Ministro Walton Alencar Rodrigues) , 4.938/2016-TCU-1ª Câmara (relatado pelo Ministro Bruno Dantas) , 1.522/2016-TCU-Plenário (relatado pelo Ministro Benjamin Zymler) e 653/2017-TCU-2ª Câmara (relatado pelo Ministro Augusto Nardes) .
17.7	A par das considerações acima, na fase interna da TCE, em relação às irregularidades apontadas pelo Inmetro, a responsável, em resposta à Notificação 003/2010 (peça 52, p. 100) , apresentou sua defesa (peça 53, p. 84) , que foi analisada conforme peça 54, p. 40-66. Através dos Ofícios 3/2014 e 1/2016 (peças 62, p. 370; e peça 65, p. 16) , foi notificada sobre a reprovação das contas. Conforme informação constante dos autos, a recorrente teve ciência do Ofício 3/2014 (peça 62, p. 414, item 3) e do Ofício 1/2016 (peça 65, p. 35) .
17.8	Iniciada a fase externa da TCE, com a instauração do processo perante o TCU, o direito à ampla defesa neste Tribunal foi rigorosamente observado, com a citação da responsável (peça 158) e a efetiva apresentação das alegações de defesa (peças 180 e 181) , as quais foram analisadas (peça 190) e, posteriormente, julgadas (peça 194) .
17.9	Assim, mesmo sendo apenas recomendável, restou demonstrada a observância aos princípios do contraditório e da ampla defesa na fase interna da TCE, razão pela qual não há que se falar em nulidade da presente TCE.
18.	Esgotamento das medidas administrativas antes da instauração de TCE
18.1	A recorrente defende que considerando a ausência de sua notificação na fase interna, não se pode falar em esgotamento de todas as medidas administrativas possíveis somente após a tomada das medidas administrativas possíveis ao resguardo do erário, e, por conseguinte, em instauração de TCE.
18.2	Diante desses fatos, a recorrente entende que a presente TCE deve ser arquivada.
	Análise
18.3	Como demonstrado no item precedente, a recorrente foi devidamente notificada na fase interna, e eventual ausência de notificação nessa fase não acarreta nulidade da TCE.
18.4	Relativamente à finalidade do processo de tomada de contas especial, cabe transcrever os dispositivos relativos da Lei 8.443/1992 e da Instrução Normativa 71/2012 (IN-TCU 71/2012) :
	a) Lei 8.443/1992:
art. 8° Diante da omissão no dever de prestar contas, da não comprovação da aplicação dos recursos repassados pela União, na forma prevista no inciso VII do art. 5° desta Lei, da ocorrência de desfalque ou desvio de dinheiros, bens ou valores públicos, ou, ainda, da prática de qualquer ato ilegal, ilegítimo ou antieconômico de que resulte dano ao Erário, a autoridade administrativa competente, sob pena de responsabilidade solidária, deverá imediatamente adotar providências com vistas à instauração da tomada de contas especial para apuração dos fatos, identificação dos responsáveis e quantificação do dano.
§ 1° Não atendido o disposto no caput deste artigo, o Tribunal determinará a instauração da tomada de contas especial, fixando prazo para cumprimento dessa decisão  (original sem grifos) .
	b) IN-TCU 71/2012:
art. 2º ... é um processo administrativo devidamente formalizado, com rito próprio, para apurar responsabilidade por ocorrência de dano à administração pública federal, com apuração de fatos, quantificação do dano, identificação dos responsáveis e obter o respectivo ressarcimento (original sem grifos) .
18.5	Embora a IN-TCU 71/2012 preveja a adoção de medidas prévias visando à caracterização e elisão do dano (artigo 3º) , isso não afasta a finalidade essencial de uma tomada de contas especial, acima destacada, mas apenas coloca esse processo administrativo especial como medida última da autoridade para alcançar os referidos fins (artigo 4º) .
18.6	Os Relatórios de Auditoria Ordinária e Extraordinária emitidos pela Auditoria Interna do Inmetro nos anos de 2007, 2008 e 2009 (peça 52, p. 136-228, 238-330, 332-342 e 384-398, e peça 53, p. 4-82) , referentes à vistoria "in loco", realizada com o objetivo de acompanhar a execução do objeto do convênio, levantaram diversas situações consideradas irregulares, conforme listados à peça 57, p. 161-162. 
18.7 	Consta do Relatório Final dos Tomadores de Contas (peça 52, p. 48-86) , que a TCE foi instaurada com o objetivo de apurar se as irregularidades relativas à execução de despesas mencionadas nos Relatórios de Auditoria Ordinária e Extraordinária causaram dano ao erário, tendo em vista o não atendimento por parte dos ordenadores de despesa às recomendações contidas nos mencionados relatórios de auditoria.
18.8	As medidas administrativas adotadas, consistentes nas diversas auditorias realizadas, não foram suficientes para a elisão do dano, e subsistindo os pressupostos para instauração de TCE, a autoridade competente providenciou a instauração de tomada de contas especial, a teor dos arts. 3º, 4º e 5º da Instrução Normativa-TCU 71/2012. Assim, o Inmetro, como órgão instaurador desta TCE, reuniu documentos que evidenciam o débito (caracterização e quantificação) e os responsáveis por ele.
18.9	Dessa forma, não procedem as alegações da recorrente quanto ao não esgotamento de medidas administrativas previamente à instauração de TCE.
19. 	Ocorrência da prescrição
19.1	A recorrente alega que ocorreu prescrição, pois a TCE foi instaurada em 10/5/2016, sete anos após o término de sua gestão, e indica julgados do Superior Tribunal de Justiça e do Supremo Tribunal Federal.
19.2	Sendo assim, para a recorrente, a presente TCE deve ser considerada nula.
	Análise
19.3	A alegação de prescrição assume particular relevância, dado o recente julgamento, pelo Supremo Tribunal Federal (STF) , do Recurso Extraordinário 636.886 (tema 899 da repercussão geral) . Os significativos impactos deste julgamento foram objeto de análise pela Secretaria de Recursos (Serur) nos autos do TC Processo 027.624-2018-8. Por economia processual, juntou-se a estes autos cópia do exame e do pronunciamento da unidade emitidos pela Serur naquele processo (peças 243-244) , em que foram fundamentadas as seguintes premissas, que serão consideradas no presente exame:
	a)  pela jurisprudência até então vigente, a pretensão punitiva exercida pelo Tribunal de Contas estava sujeita à prescrição, regida pelos critérios fixados no Acórdão 1441/2016-TCU-Plenário. Já quanto ao débito, a ação de ressarcimento era considerada imprescritível, por expressa previsão do art. 37, § 5º, da Constituição Federal. No entanto, ao julgar o RE 636.886, o STF conferiu nova interpretação a esse dispositivo, fixando a tese de que "é prescritível a pretensão de ressarcimento ao erário fundada em decisão de Tribunal de Contas";
	b)  embora o RE 636.886 tenha por objeto a execução de acórdão condenatório proferido pelo TCU, a interpretação conferida pelo STF ao art. 37, § 5º, da Constituição, afeta a ação de ressarcimento como um todo, abrangendo não só a execução, mas também a pretensão condenatória. E, ao contrário da decisão proferida no julgamento do tema 897 (RE 852.475) , no tema 899, relativo à atuação do Tribunal de Contas, a conclusão de que a pretensão de ressarcimento é prescritível foi estabelecida de forma categórica, sem ressalvar as condutas dolosas qualificáveis como ato de improbidade;
	c)  as pretensões punitiva e de ressarcimento devem observar o mesmo regime na atividade de controle externo, dado o objetivo comum da prescrição, de fixar prazo para o Tribunal de Contas agir, buscando caracterizar o ilícito, identificar seu autor, dimensionar as consequências da conduta (em especial, a quantificação do dano) e impor as consequências legais, independentemente do fato de tais consequências terem natureza punitiva ou ressarcitória;
	d)  o Código Civil e a Lei 9.873/1999 constituem as duas alternativas que, de forma mais consistente, polarizam os debates acerca do regime de prescrição a ser observado no processo de controle externo. Não obstante a relevância dos fundamentos utilizados no Acórdão 1441/2016-TCU-Plenário, favoráveis à aplicação do Código Civil, a Lei 9.873/1999 adota balizas usuais no âmbito do direito público, prevê causas de interrupção em tudo compatíveis com o processo de controle externo e já vem sendo utilizada pelo STF para limitar o exercício da pretensão punitiva pelo TCU, em decisões posteriores ao Acórdão 1441/2016-TCU-Plenário. Assim, até que sobrevenha norma específica, entende-se que a prescrição das medidas de ressarcimento a cargo do tribunal de contas deve observar o regime Lei 9.873/1999;
	e)  considerando, porém, que o acórdão proferido no RE 636.886 ainda está sujeito à oposição de embargos declaratórios, não é recomendável reconhecer a prescrição desde logo, ante a possibilidade de esclarecimento da decisão em sentido diverso do ora defendido (notadamente quanto aos atos dolosos) ou mesmo a modulação de seus efeitos, para preservar as ações de controle instauradas com base no entendimento jurisprudencial até então vigente;
	f)  assim, nos casos em que a prescrição não tenha ocorrido por nenhum dos dois regimes (Código Civil ou Lei 9.873/1999) , o desfecho do processo não se alterará, qualquer que seja a premissa adotada (imprescritibilidade, prescritibilidade pelo Código Civil ou pela Lei 9.873/1999) , viabilizando-se o imediato julgamento. Já nas situações em que a pretensão de ressarcimento esteja prescrita por algum dos dois regimes, ou por ambos, é recomendável que o julgamento do processo seja sobrestado, até ulterior deliberação do Tribunal. 
19.4	As manifestações da Serur juntadas às peças 243-244 foram elaboradas quando ainda não estava disponibilizado o inteiro teor do acórdão do RE 636.886. Em nova análise após a publicação da decisão (DJe de 24/6/2020) , inclusive mediante o cotejo com os demais votos proferidos no julgamento, conclui-se pela subsistência das premissas indicadas acima, cabendo destacar dois aspectos relevantes.
19.5	O primeiro diz respeito à ressalva aos atos dolosos de improbidade. Observa-se que tanto na manifestação do TCU, como amicus curiae (peça 35 do RE 636.886) , como na manifestação do Ministério Público Federal na condição de fiscal da ordem jurídica (peça 38) , o tema 897 foi invocado com o fim de preservar a atuação dos tribunais de contas no caso de prejuízos causados dolosamente, mediante condutas típicas de improbidade administrativa. Todavia, o pedido não foi acolhido. No ponto, não houve divergência quanto ao entendimento do relator, de que "as razões que levaram a maioria da Corte a estabelecer excepcional hipótese de imprescritibilidade, no tema 897, não estão presentes em relação as decisões do Tribunal de Contas que resultem imputação de débito ou multa".
19.6	O segundo aspecto diz respeito à não incidência do Código Civil no regime de prescrição do ressarcimento. Nos votos em que a questão do prazo prescricional foi abordada, a referência foi sempre ao prazo quinquenal, usualmente adotado pelas normas de direito público.
19.7	Com essas explicações adicionais, passa-se à análise da prescrição no caso em exame, relativamente à recorrente, considerando-se as premissas indicadas anteriormente. 
Análise da prescrição segundo os critérios do Acórdão 1441/2016-TCU-Plenário
19.8	O TCU tem tradicionalmente aplicado os critérios definidos no Acórdão 1441/2016-TCU-Plenário, que, em incidente de uniformização de jurisprudência, orientou-se pela aplicação do Código Civil e definiu, em linhas gerais, que a prescrição da pretensão punitiva subordina-se ao prazo geral de dez anos (CC, art. 205) , contado a partir da data da ocorrência do fato e interrompido pelo ato que ordenar a citação, a audiência ou a oitiva da parte.
19.9	No caso em exame, considerando que o ato que ordenou a citação data de 21/9/2018 (peça 153) , ocorreu prescrição apenas sobre os atos atinentes aos pagamentos indevidos que ocorreram anteriormente a 21/9/2008. Logo, a prescrição não alcança as irregularidades atribuídas à recorrente.
19.10	Considerando a premissa de que as pretensões punitiva e de ressarcimento se submetem ao mesmo regime, conclui-se que não ocorreu a prescrição nem para a aplicação de multa nem para a condenação ao ressarcimento, caso fossem adotados, para ambos os fins, os parâmetros definidos no Acórdão 1441/2016-TCU-Plenário.
Análise da prescrição pelo regime da Lei 9.873/1999 
19.11	Adotando-se as premissas fixadas na Lei 9.873/1999 ao caso em exame, e considerando-se o prazo geral, de cinco anos, observa-se que também não ocorreu a prescrição. Para tanto, é preciso considerar os seguintes parâmetros: 
a) Termo inicial: 
19.12	A Lei 9.873/1999, art. 1º, parte final, traz previsão expressa a respeito do início do prazo em se tratando de infração de caráter permanente ou continuado. Nesta hipótese, a prescrição começa a correr não da data de cada fato, e sim "do dia em que tiver cessado" a permanência ou a continuidade. 
19.13	Na hipótese em exame, estão presentes os requisitos típicos de uma infração permanente, com pagamentos no período de 18/8 a 30/9/2009 (peça 194) . Assim, há de se ter como termo inicial da prescrição a data do último pagamento realizado (30/9/2009) . 
b) Prazo: 
19.14	A Lei 9.873/1999 apresenta um prazo geral, de cinco anos (art. 1º) , e um prazo especial, previsto no art. 1º, § 2º, a saber: "quando o fato objeto da ação punitiva da Administração também constituir crime, a prescrição reger-se-á pelo prazo previsto na lei penal". Porém, o Superior Tribunal de Justiça possui sólida jurisprudência no sentido de que a "pretensão punitiva da Administração Pública em relação à infração administrativa que também configura crime em tese somente se sujeita ao prazo prescricional criminal quando instaurada a respectiva ação penal" (REsp 1116477/DF, relator Min. Teori Albino Zavascki, 1ª Turma, DJe 22/8/2012; MS 15462/DF, relator Min. Humberto Martins, 1ª Seção, DJe 22/3/2011; e MS 14446/DF, relator Min. Napoleão Nunes Maia Filho, 3ª Seção, DJe 15/2/2011, entre outros) .
19.15	Como não se tem notícia da propositura de ação penal contra o responsável acerca dos fatos de que se trata no presente processo, fica afastada essa possibilidade. Dessa forma, será considerado o prazo geral de cinco anos.   
c) Interrupções por atos inequívocos de apuração dos fatos: 
19.16	No regime da Lei 9.873/1999, a prescrição se interrompe "por qualquer ato inequívoco, que importe apuração do fato" (art. 2º, II) , conforme a seguir: 
1) em 12/3/2010, Relatório Final do Tomador de Contas (peça 53, p. 114-152) ;
2) em 14/11/2012, Relatório Complementar dos Tomadores de Contas 001/2012 (peça 57, p. 158-191) ;
3) em 7/2/2013, Despacho (peça 58, p. 378- 384) ;
4) em 21/7/2014, Relatório Complementar dos Tomadores de Contas 001/2014 (peça 62, p. 382-396) ;
5) em 11/8/2014, Despacho (peça 62, p. 408- 412) ;
6) em 18/1/2016, Relatório Complementar dos Tomadores de Contas 001/2016 (peça 65, p. 20-32) ; e
7) em 10/5/2016, autuação da TCE no TCU.
d) Interrupção pela citação do (s) responsável (is) : 
19.17	A prescrição também é interrompida "pela notificação ou citação do indiciado ou acusado, inclusive por meio de edital", nos termos do art. 2º, I, da Lei 9.873/1999. E, no regime dessa lei, a interrupção se dá pela citação propriamente dita, e não pelo despacho que a ordena. Com esse fundamento, houve a interrupção em 13/11/2018 com a citação de Inês do Carmo Raimundo Brito (AR de peça 165) e em 21/11/2018 com a citação de Afonso Carlos da Silva Mello (AR de peça 175) .
19.18 Cabe destacar, por oportuno, que, em se tratando de devedores solidários, a interrupção da prescrição feita a um prejudica aos demais. Incide, nesse caso, regra própria da teoria geral das obrigações, segundo a qual "a interrupção efetuada contra o devedor solidário envolve os demais" (art. 204, § 1º, do Código Civil) . São consequências próprias da solidariedade (a exemplo da regra de que o credor pode demandar qualquer dos devedores, art. 275 do Código Civil) , que não precisam ser repetidas em cada diploma legal específico. 
e) Interrupção pela decisão condenatória recorrível: 
19.19	Por fim, a prescrição também se interrompe "pela decisão condenatória recorrível" (art. 2º, III, da Lei 9.873/1999) . Com esse fundamento, houve a interrupção em 3/3/2020, data da sessão em que foi proferido o acórdão condenatório (peça 194) . Essa interrupção é relevante, por estabelecer prazo para julgamento do recurso. 
f) Da prescrição intercorrente: 
19.20	Nos termos do art. 1º, § 1º, da Lei 9.873/1999, opera-se a prescrição intercorrente se o processo ficar paralisado por mais de três anos, aguardando "julgamento ou despacho". 
19.21	Note-se que há uma correlação entre essa hipótese e as causas de interrupção da prescrição do art. 2º. Com efeito, uma vez interrompida a prescrição por alguma das hipóteses do art. 2º, o processo não pode ficar inativo, sem qualquer inovação processual relevante, por mais de três anos. 
19.22	Trata-se de prazo específico, não se aplicando nem o prazo geral de cinco anos nem o prazo especial, da lei penal (§ 2º) . A finalidade da prescrição intercorrente, com seu prazo próprio, é a de assegurar a eficiência e celeridade nas apurações administrativas. Seria contrário a essa finalidade a paralisação injustificada do processo por período maior que o triênio estabelecido para a hipótese.
19.23	A extrapolação do prazo de três anos, sem inovação relevante no processo, pode configurar negligência. Por isso, além de se operar a prescrição, deve-se promover a "apuração da responsabilidade funcional decorrente da paralisação, se for o caso". 
19.24	Em muitas situações o exame da prescrição intercorrente pode ficar prejudicado nos processos já em tramitação no TCU. Como a ação de ressarcimento era considerada imprescritível, as peças que compõem a tomada de contas especial, elencadas no art. 10 da Instrução Normativa-TCU 71/2012, não contemplam informações pormenorizadas quanto ao andamento do processo na fase interna, o que pode prejudicar a análise de eventual paralisação por mais de três anos. 
19.25	Assim, caso o tribunal venha a adotar a sistemática da Lei 9.873/1999 para aferir a prescrição, convém avaliar, oportunamente, a possibilidade de ajustes na IN-TCU 71/2012, para que as tomadas de contas especiais encaminhadas ao tribunal contemplem informações sobre as interrupções ocorridas na fase interna do procedimento (como, por exemplo, declaração do órgão instaurador da TCE, de que o processo não ficou paralisado por mais de três anos, na forma do art. 1º, § 1º, da citada lei) . 
19.26	Especificamente quanto a esta TCE, as causas de interrupção elencadas acima permitem evidenciar que o processo teve andamento regular, sem ocorrência da prescrição intercorrente.
g) Conclusão pelo regime da Lei 9.873/1999
19.27	 Partindo-se da premissa de que a pretensão de ressarcimento segue as mesmas balizas, enquanto não houver norma específica a respeito, a demonstração da inocorrência da prescrição punitiva impõe, como consequência, a conclusão de que também é viável a condenação ao ressarcimento do prejuízo apurado nos autos, adotando-se como referência a Lei 9.873/1999, tida pelo STF como norma regente da prescrição da pretensão punitiva pelo TCU. 
20.	Responsabilidade pelo pagamento das diárias
20.1	A recorrente descreve o procedimento para a concessão de diárias no Ibametro e destaca que, após aprovada a concessão das diárias pelo Diretor Administrativo e Financeiro, o Diretor Geral assina a solicitação e o valor é depositado na conta do servidor. E, ainda, que a comprovação de diárias era por meio de relatório padrão do Ibametro, o qual não passava pelo crivo do Diretor Geral. Assim sendo, a recorrente entende que não pode ser responsabilizada pela ausência de comprovação da utilização de diárias.
20.2	A recorrente elenca dispositivos legais a respeito de concessão de diárias no âmbito do Ibametro e conclui que a responsabilidade pela devolução das diárias é dos servidores beneficiários.
	Análise 
20.3	As razões recursais da recorrente não diferem substancialmente daquelas apresentadas em resposta à citação (peças 180-181) . 
20.4	Conforme o Relatório Complementar de TCE 001/2012 (peça 57, p. 158, item 30) , foi constatada a ausência nos processos de concessão de diárias analisados o pertinente relatório de viagem, o qual comprova as datas de partida e chegada e o motivo da viagem, bem como a ocorrência de algumas viagens durante feriados e finais de semana sem justificativas e retornos antecipados sem devolução de diária.
20.5	A recorrente foi citada para apresentar alegações de defesa, entre outro motivo, pela concessão indevida de diárias, sem observância do Decreto 5.992/2006. Para subsidiar sua resposta, foi encaminhada relação de diárias que teriam sido utilizadas indevidamente, elaborada pela Comissão de TCE, com a observação de que não foram comprovadas por relatórios (peça 64, p. 368-382) .
20.6	Contudo, a partir da relação de diárias consideradas indevidas pela Comissão de TCE, verificou-se que grande parte dos respectivos relatórios de viagem constam dos autos, conforme a seguir:
DIÁRIAS UTILIZADAS INDEVIDAMENTE
NOME		PERÍODO		VALOR	DATA		RELATÓRIO
					  (R$) 
BARTOLOMEU B. DE S. NETO 	20 A 31.08.09 	704,00        	peça 181, p.147
JOSEMÁ B. DO NASCIMENTO 	17 A 29.08.09 	704,00				peça 181, p.415
JOSÉ W. C. LOUREIRO 	17 A 20.08.09 	192,00				peça 181, p.407
JAIRO ARAÚJO DA SILVA 	17 A 28.08.09	704,00				peça 181, p.409
MICHEL B. TEIXEIRA 	17 A 20.08.09 	192,00 			peça 181, p.508
MARCUS V.DE S. RODRIGUES 	17 A 28.08.09 	704,00 			peça 181, p.426
NICELIO C. RAMOS 	20 A 31.08.09	704,00 			peça 181, p.433
WILSON R. DE ALMEIDA 	17 A 28.08.09 	704,00 			peça 181, p.423
ADAUTO M. MASCARENHAS 	12.08.09 	  53,40 			peça 181, p.159
ARIVALDO DE M. SANTOS 	30 A 31.07.08 	102,40		20.08.09
ADELSON F. SACRAMENTO 	17 A 28.08.09 	473,60 			peça 181, p.166-167
FRANCISCO DO N. CRUZ 	05 A 06.08.09 	422,40		20.08.09
ADAUTO M. MASCARENHAS 	11.08.09                	 53,40        	peça 181, p.143
DOMINGOS N. DA SILVA 	13 A 24.08.09 	704,00				peça 181, p.169
FRANCISCO DO N. CRUZ 	21.08 A 01.09.09  	704,00 			peça 181, p.153
IVAN O. CERQUEIRA 	25.08 A 05.09.09 	836,00 			peça 181, p.175
IVAN O. CERQUEIRA 	21 A 24.08.09 	   273,60				peça 181, p.157
JESULINO A. C. FILHO 	17 A 28.08.09	422,40 			peça 181, p.179
LOUDES M. M. BRITO 	13 A 24.08.09 	704,00 			peça 181, p.439
LUIZ A. G. DE BRITO 	20 A 22.08.09 	356,00 			peça 181, p.446
WASHINGTON L. S. PATENTE 	21.08 A 01.09.09 	704,00 			peça 181, p.437
WELLINGTON V. BARRETO	25.08 A 05.09.09 	704,00 			peça 181, p.187
WELLINGTON V. BARRETO 	21 A 24.08.09 	   230,40				peça 181, p.155
OSVALDO A. MACIEL 	27 A 28.08.09 	102,40 			peça 181, p.435
REGINALDIO S. DE OLIVEIRA	19 A 30.08.09 	704,00 			peça 181, p.195
ADELSON F. SACRAMENTO 	30.08 A 05.09.09 	192,00 			peça 181, p.163
DOMINGOS N. DA SILVA 	27.08.09 	422,40 			peça 181, p.173
JESULINO A. C.FILHO 	30.08 A 05.09.09	192,00 			peça 181, p.181
JAIRO ARAÚJO DA SILVA 	31.08 A 03.09.09 	435,20 			peça 181, p.410-411 
JOSEMÁ B. DO NASCIMENTO 	31.08 A 03.09.09   217,60 				peça 181, p.413
LOUDES M. M. BRITO 	27.08 A 02.09.09 	422,40 			peça 181, p.443
MARCUS V. DE S. RODRIGUES 	31.08 A 03.09.09 	230,40 			peça 181, p.429
WILSON R. DE ALMEIDA 	31.08 A 01.09.09 	64,00 				peça 181, p.425
AILTON S. SILVA 	31.08 A 11.09.09 	704,00 			peça 181, p.290-291
CÂNDIDO V. L. ROSA 	31.08 A 11.09.09 	704,00 			peça 181, p.283
CLAUDIONOR A. DOS S. FILHO 	31.08 A 11.09.09 	704,00 			peça 181, p.303
EMANUEL P. DA SILVA 	30.08 A 02.09.09 	302,60 			peça 181, p.287
EDGAR P. DA MOTA 	31.08 A 09.09.09 	576,00				peça 181, p.289
EVANDRO DO E. SANTOS 	31.08 A 09.09.09	576,00 			peça 181, p.197
JAIME B. DE J. FILHO 	25 A 29.08.09	294,40 			peça 181, p.279
JOSÉ A. A. DE CARVALHO 	31.08 A 11.09.09	704,00				peça 181, p.319
JOSUÉ SILVEIRA SANTOS 	31.08 A 05.09.09	   358,40 			peça 181, p.285
RUBEN E. DA S. DOURADO 	25 A 29.08.09 	409,40 			peça 181, p.281
RUBENILSON DE A. MOURA 	25 A 26.08.09 	121,60 			peça 181, p.473
BARTOLOMEU B. DE S. NETO 	03 A 06.09.09 	192,00 			peça 181, p.145
CLÁUDIO F. DE A. ALVES 	31.08 A 11.09.09	979,00 			peça 181, p.311
DOMINGOS N. DA SILVA 	03 A 06.09.09	192,00				peça 181, p.171
EDILSON G. DA SILVA 	03 A 14.09.09 	704,00 			peça 181, p.351
JOVINIANO J. DOS S. FILHO 	30.08 A 07.09.09	537,60				peça 181, p.301
JOÃO B. NETO 	01 A 12.09.09	704,00 			peça 181, p.343
JAIRO ARAÚJO DA SILVA 	04 A 09.09.09	345,60 			peça 181, p.149
JOSÉ B. DOS SANTOS 	01 A 12.09.09	704,00 			peça 181, p.349
LOUDES M. M. BRITO 	03 A 06.09.09	192,00 			peça 181, p.442
NICELIO C. RAMOS 	03 A 06.09.09 	192,00 			peça 181, p.431
OSVALDO L. A. DE ARAUJO 	03 A 14.09.09 	704,00 			peça 181, p.475
RUBENILSON DE A. MOURA 	27 A 28.08.09	76,00 				peça 181, p.493
ANGELINO J. DO CARMO NETO 	08 A 18.09.09	805,60 	04.09.09
ADAUTO M. MASCARENHAS 	31.08 A 03.09.09	507,00				peça 181, p.203
ABÍLIO G. DOS SANTOS 	08 A 19.09.09	704,00 			peça 181, p.217
ADELSON F. SACRAMENTO 	08 A 19.09.09	422,40				peça 181, p.161
CINTIA MARIA B. LE 	02 A 04.09.09 	434,00 			peça 181, p.223
CINTIA MARIA B. LE	08 A 09.09.09	106,00 			peça 181, p.336-337
DEVANY M. NUNES 	08 A 19.09.09	836,00 			peça 181, p.259
EDEMILSON S. DE ARAUJO	08 A 18.09.09 	640,00 	04.09.09
ELENOR R. NONATO 	08 A 14.09.09	569,60 			peça 181, p.335
FRANCISCO DO N. CRUZ 	08 A 19.09.09	704,00 			peça 181, p.307
HENRIQUE J. M. BRITO 	08 A 19.09.09	704,00 			peça 181, p.297
HERALDO J. N. GUSMÃO 	08 A 19.09.09	704,00 			peça 180, p.375
IVAN O. CERQUEIRA 	08 A 14.09.09	501,60 			peça 181, p.177
JOSÉ LINS LEITE 	10 A 21.09.09	704,00 			peça 181, p.339
JOSÉ A. P. FERREIRA 	08 A 18.09.09 	704,00 			peça 181, p.201
JESULINO A. C. FILHO 	08 A 19.09.09	422,40 			peça 181, p.189
MIGUEL B. CARDEAL 	21/09/2009 	704,00 			peça 181, p.496-497
OSVALDO A. MACIEL 	08 A 19.09.09	704,00 			peça 181, p.211
RIVALDA C. ROCHA 	08 A 18.09.09	704,00 			peça 181, p.450
REGINALDO S. DE OLIVEIRA 	08 A 18.09.09	320,00 			peça 181, p.447-448
SEBASTIÃO M. DE ALMEIDA 	08 A 19.09.09	979,00 			peça 181, p.463
SONIA M. G ROSÁRIO 	09 A 10.09.09	76,80 				peça 181, p.219
WELLINGTON V. BARRETO 	08 A 14.09.09 	422,40 			peça 181, p.185
WASHINGTON L. S. PATENTE 	08 A 19.09.09 	704,00 			peça 181, p.477
AGNELO V. SILVA FILHO 	08 A 19.09.09 	979,00 	09.09.09	
ALBERTO B. FRANCO 	08 A 14.09.09 	384,00 			peça 181, p.237
BARTOLOMEU B. DE S. NETO 	11 A 22.09.09 	704,00 			peça 181, p.207
CLAUDIO F. DE A. ALVES 	14 A 25.09.09 	979,00 			peça 181, p.309
DOMINGOS N. DA SILVA 	13 A 24.09.09	704,00 		peça 181, p.233
ELEONOR R. NONATO 	15 A 16.09.09 	56,80 			peça 181, p.220-221
GILBER E. B. RODRIGUES 	07 A 12.09.09 	480,60 			peça 181, p.241
HERALDO DE C. L. FILHO 	08 A 19.09.09	704,00 			peça 181, p.243
IVAN O. CERQUEIRA 	15 A 26.09.09 	836,00 			peça 181, p.229
JOSÉ BONFIM DOS SANTOS 	15 A 26.09.09 	704,00 			peça 181, p.345
JOÃO B. NETO 	15 A 26.09.09 	704,00 			peça 181, p.347
JOSÉ R. N. DE SOUZA 	08 A 14.09.09 	384,00 			peça 181, p.239
JOSÉ A. M. MORBECK 	08 A 19.09.09 	704,00 			peça 181, p.253
LOUDES M. M. BRITO 	13 A 24.09.09 	704,00 			peça 181, p.467
LUIZ A.B. DE OLIVEIRA 	14 A 25.09.09 	704,00 			peça 181, p.486
MARCIO G. PIRES 	16 A 17.09.09 	76,80 			peça 181, p.460-461
NICELIO C. RAMOS 	11 A 22.09.09 	704,00 			peça 181, p.209
PEDRO T. DA SILVA 	08.09.09 	38,40 P			peça 181, p.257
PEDRO T. DA SILVA 	02 A 05.09.09 	414,80 	09.09.09
WILSON R. DE ALMEIDA 	08 A 19.09.09 	704,00 			peça 181, p.247
WELLINGTON V. BARRETO 	15 A 26.09.09	704,00 			peça 181, p.225
AGNELO V. SILVA FILHO 	22.09 A 03.10.09 	979,00        	14.09.09
ANA MARIA D. R. LEITE 	14 A 20.09.09	384,00 			peça 181, p.263
ABÍLIO G. DOS SANTOS 	21 A 28.09.09 	448,00 			peça 181, p.215
ANGELINO J. DO CARMO NETO 	22 A 30.09.09 	653,60 	14.09.09
ADELSON F. SACRAMENTO 	22.09 A 01.10.09 	576,00 			peça 181, p.164-165
CLAUDINE DO C. CARVALHO 	13 A 19.09.09 	422,40 			peça 181, p.355
DEVANY M. NUNES 	21 A 24.09.09 	228,00	14.09.09
EDELCY B. BARROS 	21 A 27.09.09 	534,00 			peça 181, p.267
EDILSON G. DA SILVA 	17 A 26.09.09 	576,00 			peça 181, p.317
EDELCY B. BARROS 	08 A 10.09.09 	231,40 			peça 181, p.277
FRANCISCO H. A. DE SOUZA 	15 A 16.09.09 	142,40 			peça 181, p.272-273
FRANCISCO DO N. CRUZ 	20.09 A 01.10.09 	704,00 			peça 181, p.305
GILVÃ DE B. VENEZA 	13 A 19.09.09 	422,40 			peça 181, p.353
GENIVALDO PEREIRA 	07 A 12.09.09 	358,40 		peça 181, p.261
HERALDO J. N. GUSMÃO 	20 A 23.09.09 	217,60 			peça 181, p.295
HENRIQUE J. M. BRITO	20 A 23.09.09 	217,60 			peça 181, p.313
HERALDO DE C. L. FILHO 	22.09 A 03.10.09 	704,00 			peça 181, p.245
JOSÉ P.SILVA 	14 A 20.09.09 	384,00 			peça 181, p.275
JOSÉ W. C. LOUREIRO 	14 A 23.09.09 	601,60 			peça 181, p.269
JOSÉ A. M. MORBECK 	22.09 A 03.10.09 	704,00 		peça 181, p.251
JESULINO A. C. FILHO 	22.09 A 01.10.09 	345,60 			peça 181, p.183
JOSÉ A. P. FERREIRA 	19 A 21.09.09	128,00 			peça 181, p.199
MICHEL B. TEIXEIRA 	14 A 23.09.09	601,60 			peça 181, p.470
MARIZE S. ANDRADE 	18 A 29.09.09 	704,00 			peça 181, p.485
NILSON G. DAMASCENO 	18 A 29.09.09	704,00 			peça 181, p.452
NANCI C. DOS SANTOS 	20 A 26.09.09 	422,40 			peça 181, p.359
OSVALDO A. MACIEL 	21 A 24.09.09 	192,00 		peça 181, p.455
OSVALDO L. A. DE ARAUJO 	17 A 26.09.09	576,00 			peça 181, p.500
ROGÉRIO S. VILAR 	14 A 15.09.09 	106,80 			peça 181, p.357
RIVALDA C. ROCHA 	22 A 23.09.09 	102,40 			peça 181, p.271
RIVALDA C. ROCHA 	19 A 21.09.09 	128,00 			peça 181, p.299
SEBASTIÃO A. LINS 	21 A 27.09.09 	456,00 			peça 181, p.265
SEBASTIÃO M. DE ALMEIDA 	21 A 28.09.09 	623,00 			peça 181, p.465
WILSON R. DE ALMEIDA 	22.09 A 03.10.09	704,00 		peça 181, p.249
WASHINGTON L. S. PATENTE 	20.09 A 01.10.09 	704,00 			peça 181, p.479
BARTOLOMEU B. DE S. NETO 	23 A 27.09.09 	294,40 			peça 181, p.205
DOMINGOS N. DA SILVA 	25.09 A 02.10.09 	473,60 			peça 181, p.235
JOSÉ L. LEITE 	23.09 A 02.10.09 	576,00 		peça 181, p.341
LOUDES M.M. BRITO 	25.09 A 02.10.09 	473,60 		peça 181, p.469
MIGUEL B. CARDEAL 	23.09 A 02.10.09 	576,00 			peça 181, p.499
NICELIO C. RAMOS 	23 A 27.09.09 	294,40 			peça 181, p.454
MARIZE S. ANDRADE 	27.04 A 06.05.09 	576,00          24.09.09
AILTON S. SILVA 	28.09 A 03.10.09 	704,00			peça 181, p.320-321
CÂNDIDO V. L. ROSA 	28.09 A 03.10.09 	358,40 		peça 181, p.7
CLAUDIONOR A. DOS S. FILHO 	28.09 A 03.10.09 	358,40 			peça 181, p.14
EDGAR P. DA MOTA 	28.09 A 02.10.09 	153,60 			peça 181, p.20
EVANDRO DO E. SANTOS 	28.09 A 02.10.09	294,40 			peça 181, p.25
GILBERTO A. SILVA 	28.09 A 03.10.09	358,40 			peça 181, p.333
IVAN O. CERQUEIRA 	27.09 A 08.10.09 	836,00 			peça 181, p.28
JAIME B. DE J. FILHO 	28.09 A 03.10.09 	358,40 			peça 181, p.31
JOSÉ A. A. DE CARVALHO 	28.09 A 03.10.09 	358,40 			peça 181, p.293
LUIZ A. B. DE OLIVEIRA 	28.09 A 09.10.09 	704,00 			peça 181, p.37
NILSON G. DAMASCENO 	30.09 A 02.10.09 	128,00 			peça 181, p.491
SONIA M. G. ROSÁRIO 	28.09.09 	38,40 			peça 181, p.495
WELLINGTON V. BARRETO 	27.09 A 08.10.09 	704,00 			peça 181, p.44
ADAUTO M. MASCARENHAS 	21 A 22.09.09	89,00 			peça 181, p.46
ABÍLIO G. DOS SANTOS 	29.09 A 01.10.09 	153,60 			peça 181, p.49
CALUDIONOR A. DOS S. FILHO 	21 A 25.09.09	294,40 			peça 181, p.365
EDELCY B. BARROS 	28.09 A 02.10.09	409,40 			peça 181, p.385
GILBER E. B. RODRIGUES 	20 A 26.09.09 	587,40 		peça 181, p.56
JOÃO VIEIRA DO NASCIMENTO 	20 A 26.09.09 	422,40 			peça 181, p.369
JAIRO ARAUJO DA SILVA 	28.09 A 08.10.09	678,40 			peça 181, p.361
JOSEMA B. DO NASCIMENTO 	28.09 A 08.10.09 	678,40 			peça 181, p.363
JACIEL J. DOS S. FILHO 	16 A 18.09.09 	320,00 			peça 181, p.64
MIGUEL O. DOS SANTOS 	21 A 30.09.09 	576,00 			peça 181, p.68
MARIZE S. ANDRADE 	30.09 A 02.10.09	128,00 			peça 181, p.483
MARCUS V. DE S. RODRIGUES 	27 A 28.09.09 	64,00 		peça 181, p.504
PAULO J.F. PEIXOTO 	16 A 18.09.09 	320,00 			peça 181, p.76
RUBEN E. DA S. DOURADO 	21 A 25.09.09 	409,40 			peça 181, p.80
REGINALDO S. DE OLIVEIRA 	21 A 22.09.09 	76,80 			peça 181, p.84
SEBASTIÃO A.LINS 	28.09 A 02.10.09    	349,60 			peça 181, p.386-387
SEBASTIÃO M. DE ALMEIDA 	29.09 A 01.10.09	213,60 			peça 181, p.89
UBIRACI R. DE GALIZA 	21.09 A 02.10.09 	1.704,00 			peça 181, p.370-371
VITOR B. MOURA 	21 A 30.09.09 	576,00 			peça 181, p.379
ADAUTO M. MASCARENHAS 	18 E 19.09.09	1.342,40 			peça 181, p.398-399
JOSÉ L. LEITE 	05 A 10.10.09 	1.245,60 			peça 181, p.388-389
MARTINS C. OLIVEIRA	07 A 09.10.09 	1.092,36 			peça 181, p.402-403
MARCIO A. FERNANDES 	20 A 22.09.09 	356,00 			peça 181, p.114
MIGUEL B. CARDEAL 	05 A 10.10.09 	294,40 			peça 181, p.123
MARCIO A. FERNANDES 	18 E 19.09.09 	142,40 			peça 181, p.125
PEDRO T. DA SILVA 	07 A 09.10.09 	192,00 			peça 181, p.255
UBIRACI R. DE GALIZA	03 A 14.10.09 	704,00 			peça 181, p.140
20.7	Abaixo, as diárias que não foram comprovadas mediante relatório de viagem:
	NOME
	PERÍODO
	VALOR (R$) 
	DATA

	Arivaldo de M. Santos
	30 a 31/7/2008
	102,40
	20/8/2009

	Francisco do N. Cruz
	5 a 6/8/2009
	422,40
	20/8/2009

	Angelino J. do Carmo Neto
	8 a 18/9/2009
	805,60
	4/9/2009

	Edemilson S. de Araújo
	8 a 18/9/2009
	640,00
	4/9/2009

	Agnelo V. Silva Filho
	8 a 19/9/2009
	979,00
	9/9/2009

	Pedro T. da Silva
	2 a 5/9/2009
	414,80
	9/9/2009

	Agnelo V. Silva Filho
	22/9 a 3/10/2009
	979,00
	14/9/2009

	Angelino J. do Carmo Neto
	22 a 30/9/2009
	653,60
	14/9/2009

	Devany M. Nunes
	21 a 24/9/2009
	228,00
	14/9/2009

	Marize S. Andrade
	27/4 a 6/5/2009
	576,00
	24/9/2009

20.8	Considerando que a utilização das diárias não comprovadas de Arivaldo de M. Santos, Francisco do N. Cruz e Marize S. Andrade ocorreu antes da gestão da recorrente, que teve início em 13/8/2009, entende-se que não são de sua responsabilidade.
20.9	A concessão de diárias no âmbito da administração federal direta, autárquica e fundacional, é regulada pelo Decreto 5.992/2006, e, não pela legislação estadual baiana apontada pela recorrente, qual seja, o Decreto 5.910/1996. Todavia, mencionados diplomas legais possuem regras convergentes.
20.10	Conforme o art. 11 do Decreto 5.992/2006, a autoridade proponente, a autoridade concedente, o ordenador de despesa e o servidor que recebeu as diárias respondem solidariamente pelos atos praticados em desacordo com o disposto no mencionado decreto. Oportunamente, cumpre registrar que o art. 17 do Decreto 5.910/1996 contém disposição semelhante. 
20.11	Assim, como ordenadora de despesa, resta inconteste a responsabilidade da recorrente em relação às irregularidades concernentes à concessão de diárias não submetida ao regular processamento.  
20.12	Diante do acima exposto e considerando que o TCU já deixou de imputar débito ao gestor em razão da concessão de diárias em feriados e finais de semana sem justificativa (v.g. Acórdão 5243/2014-TCU-Segunda Câmara, relatado pelo Ministro José Jorge; 5.127/2014-TCU-1ª Câmara, relatado pelo Ministro-Substituto Weder de Oliveira; e 2.340/2012-TCU-2ª Câmara, relatado pelo Ministro Raimundo Carreiro) , entende-se que o débito da recorrente passa a ser:
	VALOR
ORIGINAL (R$) 
	DATA DA
OCORRÊNCIA

	1.445,60
	04/09/2009

	1.393,80
	09/09/2009

	1.860,60
	14/09/2009

CONCLUSÃO
21.	Das análises anteriores, conclui-se pelo provimento parcial do recurso, considerando-se que:
	a) não restou comprovada ocorrência a ensejar a nulidade da TCE, pois a recorrente foi notificada para apresentar defesa na fase interna e regularmente citada pelo Tribunal, tendo inclusive apresentado suas alegações de defesa;
	b) a TCE foi instaurada após a constatação de irregularidades e não-observância das recomendações através de seguidas auditorias anuais, motivo pelo qual não há que se falar em não esgotamento de prévias medidas administrativas; e
	c) constam dos autos grande parte dos relatórios de viagem, o que levou ao entendimento de que houve comprovação da utilização dessas diárias.
21.1	Sendo assim, propõe-se a redução do débito, conforme demonstrado nesta instrução, e, por conseguinte, propõe-se, em homenagem aos princípios da razoabilidade e da proporcionalidade, a redução do valor da multa aplicada por meio do item 9.2 do Acórdão 1767/2020-TCU-Primeira Câmara, com fulcro no art. 57 da Lei 8.443/1992.
21.2	Por fim, propõe-se, nos termos do art. 281 do Regimento Interno do TCU, a extensão dos efeitos do provimento parcial a Afonso Carlos da Silva Mello, haja vista que a conclusão está fundamentada em circunstâncias objetivas.
21.3	Quanto à prescrição, cumpre destacar que tanto pelos critérios estabelecidos pelo Acórdão 1441/2016-TCU-Plenário, conforme os termos do Código Civil, quanto pela Lei 9.873/1999 não restaram prescritas as pretensões punitiva e ressarcitória. Assim, conclui-se pela possibilidade do imediato julgamento do recurso, pois o desfecho não se alterará qualquer que seja a premissa adotada (prescritibilidade pelo Código Civil ou prescritibilidade pela Lei 9.873/1999) .
PROPOSTA DE ENCAMINHAMENTO
22.	Diante do exposto, com fundamento nos artigos 32, inciso I, e 33, da Lei 8.443/1992, submetem-se os autos à consideração superior, com posterior encaminhamento ao Ministério Público junto ao Tribunal de Contas da União e ao gabinete do Relator, propondo:
a) 	conhecer o recurso interposto por Inês do Carmo Raimundo Brito contra o Acórdão 1767/2020-TCU-Primeira Câmara, e, no mérito, dar-lhe provimento parcial, para:
a.1) reduzir o débito de que trata o item 9.1.3 do acórdão recorrido, para que remanesçam apenas os valores na forma a seguir descrita:
	VALOR
ORIGINAL (R$) 
	DATA DA
OCORRÊNCIA

	1.445,60
	04/09/2009

	1.393,80
	09/09/2009

	1.860,60
	14/09/2009

a.2) reduzir o valor da multa aplicada à recorrente pelo item 9.2 do acórdão recorrido; 
b) estender, com fulcro no art. 281 do Regimento Interno do TCU, os efeitos do provimento parcial deste recurso a Afonso Carlos da Silva Mello; e
	c) 	comunicar a deliberação que vier a ser proferida por esta Corte à recorrente, ao Instituto Nacional de Metrologia, Qualidade e Tecnologia e à Procuradoria da República no Estado da Bahia.

José Leite Saraiva Filho (8242/OAB-DF), Marconi de Souza Reis (26560/OAB-BA) e Mônica Araújo de Carvalho Reis (26492/OAB-BA).

Subprocurador-Geral Lucas Rocha Furtado.

RECURSO DE RECONSIDERAÇÃO. AFASTAMENTO DE PARTE DO DÉBITO ATRIBUÍDO À RECORRENTE. PROVIMENTO PARCIAL. DIMINUIÇÃO DO DÉBITO. INSUBSISTÊNCIA DA MULTA APLICADA À RECORRENTE. APROVEITAMENTO DO RECURSO AO RESPONSÁVEL SOLIDÁRIO, NOS TERMOS DO ART. 281 DO REGIMENTO INTERNO DO TCU. CIÊNCIA.

TOMADA DE CONTAS ESPECIAL (TCE)

Secretaria de Recursos (Serur); Secretaria de Controle Externo de Tomada de Contas Especial (SecexTCE).

Trata-se de recurso de reconsideração interposto por Inês do Carmo Raimundo Brito, ex-Diretora-Geral do Instituto Baiano de Metrologia e Qualidade (Ibametro) , contra o Acórdão 1767/2020-TCU-Primeira Câmara, da relatoria do E. Ministro-Substituto Augusto Sherman Cavalcanti.
Por meio da decisão recorrida, foi apreciada tomada de contas especial instaurada pelo Instituto Nacional de Metrologia, Qualidade e Tecnologia (Inmetro) , em razão da impugnação parcial das despesas realizadas no âmbito do Convênio 8/2005, celebrado com o Ibametro, para a execução de atividades delegadas, no período de 2/1/2005 a 1/1/2010.
Naquela assentada, quatro diretores do Ibametro tiveram suas contas julgadas irregulares e foram condenados ao pagamento dos débitos apurados nos autos e da multa prevista no art. 57 da Lei 8.443/1992. Parte desses responsáveis também foi apenada com a multa de que trata o art. 58, inciso II, do mesmo diploma legal.
No que concerne à recorrente, gestora da Ibametro, no período de 13/8/2009 a 23/10/2009, verifica-se que sua condenação se deu em solidariedade com Afonso Carlos da Silva Melo, ex-Diretor de Administração e Finanças do Instituto (Gestão 15/1/2007 a 20/10/2009) , em razão de concessões indevidas de diárias, sem observância do Decreto 5.992/2006.
Em razão dessa ocorrência, ambos foram condenados ao pagamento dos débitos correspondentes - cuja atualização, até 15/7/2019, importa em R$ 157.585,06 - bem como da multa proporcional no valor R$ 15.000,00. 
Em síntese, a recorrente alegou:
a) nulidade da TCE, tendo em vista o fato de não ter sido notificada em sua fase interna; 
b) improcedência da instauração da TCE, ante o não esgotamento das medidas administrativas tendentes ao resguardo do Erário;
c) prescrição quinquenal dos débitos e da multa; e 
d) ausência de responsabilidade em relação ao débito relativo às diárias.
A Secretaria de Recursos (Serur) , por intermédio da instrução transcrita no relatório, propôs o conhecimento do recurso, para, no mérito, dar-lhe provimento parcial, com a consequente diminuição do débito e da multa atribuídos à recorrente, tendo em vista a identificação, nos autos, de relatórios que comprovam grande parte das viagens inicialmente consideradas irregulares, bem assim que três das respectivas diárias não foram concedidas na gestão da responsável.
Em acréscimo, propôs que, nos termos do art. 281 do Regimento Interno do TCU, os reflexos do presente recurso, decorrentes de circunstâncias objetivas, sejam estendidos a Afonso Carlos da Silva Melo. 
Manifesto-me, desde já, de acordo com a proposta da unidade técnica, cujos argumentos incorporo às minhas razões de decidir, sem prejuízo das considerações a seguir aduzidas.
A Serur logrou demonstrar que não procede a alegação da recorrente de que, nestas contas especiais, não teriam sido observadas as medidas administrativas cabíveis, entre elas a notificação da responsável na fase interna do procedimento, o que, por si só, consoante a jurisprudência desta Corte de Contas, não teria o condão de invalidar a decisão deste Colegiado.
Tal como consignado na instrução da Serur, não ocorreu a prescrição das sanções impostas aos responsáveis mediante o acórdão recorrido. 
Ainda que prescrição relacionada a processos de controle externo tenha sido avaliada nos autos do RE 636.886/AL (tema 899 da repercussão geral) , até o momento, a manifestação da Suprema Corte diz respeito apenas à prescrição da execução dos títulos executivos expedidos pelo TCU.
Sendo assim, em homenagem ao princípio do Colegiado, aplicável ao presente caso a jurisprudência pacífica desta Corte sobre a imprescritibilidade do dano ao Erário (Súmula TCU 282) , bem como sobre a aplicabilidade do prazo decenal para a contagem da prescrição da pretensão punitiva (Acórdão 1441/2016-TCU-Plenário, por mim redigido) .
Nessa linha, o Relator a quo deixou assente em seu voto que, no cômputo das multas aplicadas nestes autos, proporcionais aos débitos apurados, foram considerados apenas os "montantes sobre os quais não incidiu a prescrição decenal". 
Cabe registrar que, mantido o percentual do débito estipulado pelo Relator a quo para definição da multa prevista no art. 57 da Lei 8.443/1992, a sanção aplicada à recorrente deveria ser alterada para R$ 800,00.
Entendo que o fato de ter sido afastado aproximadamente 95% dos débitos a ela atribuídos permite a conclusão de que sua conduta não se reveste de gravidade a justificar a manutenção da pena, sendo suficiente a condenação da recorrente e do ex-Diretor de Administração e Finanças do Ibametro ao pagamento do débito remanescente.
Por esse motivo, aliado ao princípio da economia processual, torno insubsistente a sanção aplicada à recorrente e diminuo o respectivo valor da multa aplicada a Afonso Carlos da Silva Melo, com base no art. 57 da Lei 8.443/1992, no valor total de R$ 70.000,00, porquanto o responsável foi condenado ao pagamento de outros débitos, não alcançados pelo presente recurso. 
Voto, pois, no sentido de que o Tribunal acolha a minuta de acórdão que submeto à deliberação deste Colegiado. 
TCU, Sala das Sessões, em 22 de março de 2022.
WALTON ALENCAR RODRIGUES 
Relator